臺灣高等法院民事判決　　　　　　　　　 96年度上字第196號
上　訴　人　甲○○
訴訟代理人　謝新平律師
被　上訴人　乙○○○
訴訟代理人　丙○○
上列當事人間請求塗銷抵押權登記事件，上訴人對於中華民國95
年12月29日臺灣板橋地方法院95年度訴字第1617號第一審判決提
起上訴，經本院於96年9月4日言詞辯論終結，判決如下：
    主  文
原判決廢棄。
被上訴人應將如附表所示之抵押權設定登記予以塗銷。
第一、二審訴訟費用由被上訴人負擔。
    事實及理由
一、上訴人主張：其因承包工程，於民國（下同）93年4月21日
    簽發如原判決附表一所示支票3紙（下稱系爭支票），透過
    訴外人丁○○向被上訴人借款新台幣（下同）450萬元（下
    稱系爭借款），約定月息2分半 (即每月利息112,500元），
    上訴人並提供如附表所示之土地及建物（下稱系爭不動產）
    為擔保，設定最高限額340萬元、存續期間自93年4月21日起
    至113年4月20日止之第一順位抵押權（詳如附表所示，下稱
    系爭抵押權）予被上訴人。嗣上訴人因所投資由丁○○及訴
    外人王李傳在台北縣三峽鎮○○路42巷內興建之建物出售得
    款，乃於93年8月間委由丁○○代為向被上訴人清償系爭借
    款，被上訴人並返還系爭支票，且同意塗銷系爭抵押權登記
    ，詎因丁○○與被上訴人間另有債務糾紛，被上訴人竟拒不
    塗銷系爭抵押權登記，爰請求被上訴人將系爭抵押權登記予
    以塗銷等語。原審為上訴人敗訴之判決，上訴人不服，提起
    上訴，聲明：(一)原判決廢棄。(二)被上訴人應將系爭抵押權登
    記予以塗銷。
二、被上訴人則以：上訴人於93年4月21日向被上訴人商借系爭
    借款，而為擔保系爭借款之清償，上訴人乃簽發系爭支票交
    付被上訴人，並提供系爭不動產為被上訴人設定系爭抵押權
    ，被上訴人已將系爭借款交付予上訴人，兩造間因而成立消
    費借貸關係。嗣上訴人因故需用系爭支票，懇請被上訴人返
    還系爭支票，被上訴人考量系爭借款尚有系爭抵押權可供擔
    保，遂勉為其難先返還系爭支票予上訴人。被上訴人迄未受
    系爭借款之清償，至上訴人與丁○○間就系爭借款之處理有
    無代為清償協議，抑上訴人是否將系爭借款金額託交丁○○
    轉交予被上訴人，均屬上訴人與丁○○間之事，與被上訴人
    無涉。上訴人既尚未清償系爭借款，被上訴人自無塗銷系爭
    抵押權設定登記之義務等語，資為抗辯。原審為被上訴人勝
    訴之判決，被上訴人對於上訴人之上訴則聲明駁回上訴。
三、經查上訴人主張其於93年4月21日簽發系爭支票向被上訴人
    借款450萬元，並提供其所有系爭不動產為被上訴人設定系
    爭抵押權等情，有系爭支票存根、台北縣樹林地政事務所95
    年8月31日北縣樹地登字第0950011556號函暨土地登記申請
    書、抵押權設定契約書、土地登記謄本、建物登記謄本及他
    項權利證明書可證（見原審卷第22至30、46頁，本院卷第23
    至32頁），且為被上訴人所不爭執，堪信為真實。
四、上訴人主張其已委由丁○○代為向被上訴人清償系爭借款，
    丁○○並交付由訴外人謝佳男所簽發，發票日均為93年8月
    10日，票載金額分別為350萬元、100萬元之支票2紙予被上
    訴人兌領，故系爭抵押權所擔保之債權已因清償而消滅等語
    ，並提出上開支票為證（見本院卷第50、51頁）；被上訴人
    雖不否認有收受上開2紙支票持以兌現之事實，惟抗辯該2筆
    票款係丁○○為清償其自己所欠債務而交付予被上訴人等語
    。經查：
  (一)上訴人主張兩造就系爭借款約定月息2分半（即每月利息112
    ,500元），上訴人並簽發如原判決附表二所示支票4紙予被
    上訴人，用以支付3個半月 (即至93年8月17日止）之利息等
    情，有上開支票存根可證（見原審卷第47頁），復為被上訴
    人所不爭執（見本院卷第67頁），堪信為真實。又據證人丁
    ○○在原審到場證稱：「我與兩造都是朋友。就雙方設定抵
    押權情事，我有參與。原告（即上訴人）透過我向被告（即
    被上訴人）訴訟代理人借錢，原告借款為450萬元。我借錢
    的部分，先前另有向被告訴訟代理人借款2千多萬元…」，
    「返還金額為2,690萬元，其中原告450萬元，王李傳部分因
    我沒有紀錄，所以我不知道，我自己部分則因我款項都是來
    來去去，有借有還，所以沒有記得很清楚，這部分需要查票
    頭才能知悉」，「93年7至10月間返還的」，「借款及返還
    都沒有寫過單據，因為我有提供擔保品及支票給被告訴訟代
    理人，所以沒有寫下任何書面單據」，「（向被告借款都）
    是（簽發票據予被告）的」，「（為原告向被告清償系爭借
    款時）有（將系爭支票取回）」，「（取回系爭支票）當時
    沒有想到（向被告取回系爭不動產他項權利證明書及要求書
    立清償證明書）這一點」，「（系爭支票）是我自己去收回
    來的」等語（見原審卷第54至56頁）；嗣又於本院到場證稱
    ：「上訴人是透過我向被上訴人借錢，他們兩人並不認識。
    甲○○ (即上訴人)簽發該3張支票（即系爭支票）交給我，
    由我轉交給被上訴人訴訟代理人丙○○，要向陳碧珠（即被
    上訴人）借錢，被上訴人的借款是直接交付給上訴人或先匯
    到我的帳戶，再轉給上訴人。這部分的細節，我記不得，但
    是確實有交付此450萬元的借款給上訴人。上訴人所簽發的3
    張支票，後來是我去向丙○○取回，我記得他開的票日期是
    93年8月2日，到期日因為合建的房屋貸款沒有下來，事先請
    丙○○將該3張票從銀行抽回，要求延半個月，預計93年8月
    17日之前付款，後來有抽回，我於93年8月10日有2張支票共
    450萬元給被上訴人兌現，然後再向丙○○取回上訴人所簽
    發的3張支票」，「（交付上開金額合計450萬元之2張支票
    予被上訴人時）有（表明是要清償上訴人所簽發之上開3張
    支票票款）。2張支票到期日是93年8月10日，票據交換大概
    2、3天，被上訴人是確實收到票款後，才將上訴人所簽發的
    3張支票交還給我，我就把該3張支票交還給上訴人」，「（
    我個人）有（欠被上訴人借款）。我向被上訴人借款，每1
    筆借款都有簽發同額支票作為清償擔保，沒有另外書立借據
    ，此外還用我合建的房子，以變更起造人名義為被上訴人之
    方式作為擔保，我清償被上訴人借款之方式，有一部分是讓
    交付給被上訴人的票據直接兌現，一部分是以合建的房子出
    售價金匯款給被上訴人，另一部分登記為乙○○○的房地有
    四戶，其中兩戶以出售的價金抵償借款，另兩戶是向銀行貸
    款，由銀行直接撥入貸款到被上訴人的帳戶。另有一戶是向
    銀行貸款還給被上訴人650萬元。我已經清償的借款部分，
    我就會向丙○○取回同額的支票」，「（兩造就系爭借款之
    利息約定）月息二分半。應該是簽發支票給付，也是透過我
    交付給被上訴代，93年8月2日以前是按月開票給付，93年8
    月2日以後，開半個月利息的票給付，後來把票取回就沒有
    再支付利息」，「就上訴人部分利息是付到93年8月17日」
    等語（見本院卷第148、149頁）。足證丁○○係以訴外人謝
    佳男所簽發上開票載金額合計450萬元之支票2紙交付予被上
    訴人，用以代上訴人清償系爭借款，而於該2紙支票經被上
    訴人兌領後，始向被上訴人取回系爭支票。
  (二)被上訴人自認其確已將系爭支票返還予上訴人，且目前除尚
    持有丁○○所簽發之支票外，並未持有由上訴人所書立之借
    據或簽發之票據（見原審卷第44頁、本院卷第67頁）。則上
    訴人既係透過丁○○介紹而向被上訴人借款，於此之前兩造
    並不相識（見原審卷第44頁），倘如被上訴人所辯，上訴人
    於清償系爭借款前因故需取回系爭支票，則依一般經驗法則
    ，被上訴人照理應會要求上訴人另行簽發票據或書立借據或
    其他憑證，以換回系爭支票，然被上訴人竟未如此之為，逕
    將系爭支票返還予上訴人，所為顯與常情有違，已難信其所
    為抗辯係屬真實。況被上訴人自認其就丁○○所為借貸部分
    ，均係由丁○○持支票向其借款，於丁○○清償之額度範圍
    內，始將同額支票返還予丁○○（見本院卷第149頁），而
    上訴人係透過丁○○而向被上訴人借款，且其借款模式亦係
    簽發同額票據交予被上訴人作為債權憑證及清償債務之擔保
    ，依通常交易習慣，其還款模式亦應與丁○○之上開還款模
    式相同。則被上訴人既已將系爭支票返還予上訴人，上訴人
    據以主張系爭借款業經清償，應屬可取。
五、按最高限額抵押契約定有存續期間者，其期間雖未屆滿，然
    若其擔保之債權所由生之契約已合法終止或因其他事由而消
    滅，且無既存之債權，而將來亦確定不再發生債權，其原擔
    保之存續期間內所可發生之債權，已確定不存在，依抵押權
    之從屬性，應許抵押人請求抵押權人塗銷抵押權設定登記（
    最高法院83年台上字第1055號判例意旨參照）。查系爭抵押
    權存續期間雖至113年4月20日始屆滿，然上訴人係為擔保系
    爭借款之清償而設定系爭抵押權，而系爭借款業經清償，已
    如前述，又兩造間除系爭借款外，並無其他債權債務關係存
    在，此為兩造所不爭執，上訴人已陳明其不可能再向被上訴
    人借款（見原審卷第3頁、本院卷第156頁），是堪認系爭抵
    押權原擔保之存續期間內所可發生之債權，已確定不存在，
    依上開說明，應許上訴人請求被上訴人塗銷系爭抵押權登記
    。
六、綜上所述，上訴人請求被上訴人塗銷系爭抵押權設定登記，
    為有理由，應予准許。原審所為上訴人敗訴之判決，尚有未
    洽，上訴意旨指摘原判決不當，求予廢棄改判，為有理由，
    應予准許。
七、至兩造其餘之攻擊或防禦方法及未經援用或進行調查之證據
    ，經本院斟酌後，認為均不足以影響本判決之結果，自無予
    以調查或逐一詳予論駁之必要。附此敘明。
八、據上論結，本件上訴為有理由，依民事訴訟法第450條、第
    78條，判決如主文。
中　　華　　民　　國　　96　　年　 9　　月　　28　　日
                    民事第四庭
                        審判長法  官  張劍男
                              法  官  陳昆煇
                              法  官  彭昭芬
正本係照原本作成。
如不服本判決，應於收受送達後20日內向本院提出上訴書狀，其
未表明上訴理由者，應於提出上訴後20日內向本院補提理由書狀
（均須按他造當事人之人數附繕本）上訴時應提出委任律師或具
有律師資格之人之委任狀；委任有律師資格者，另應附具律師資
格證書及釋明委任人與受任人有民事訴訟法第466條之1第1項但
書或第2項（詳附註）所定關係之釋明文書影本。
中　　華　　民　　國　　96　　年　　10　　月　　2 　　日
                              書記官  丁華平
附註：
民事訴訟法第466條之1（第1項、第2項）：
對於第二審判決上訴，上訴人應委任律師為訴訟代理人。但上訴
人或其他法定代理人具有律師資格者，不在此限。
上訴人之配偶、三親等內之血親、二親等內之姻親，或上訴人為
法人、中央或地方機關時，其所屬專任人員具有律師資格並經法
院認為適當者，亦得為第三審訴訟代理人。
